【裁判字號】    89,台上,62
【裁判日期】    890106
【裁判案由】    走私等
【裁判全文】
最高法院刑事判決                                  八十九年度台上字第六二號
    上  訴  人  甲○○
                乙○○
右上訴人等因走私等罪案件，不服台灣高等法院中華民國八十八年九月二十二日第二
審判決（八十七年度上訴字第二三八三號，起訴案號：台灣基隆地方法院檢察署八十
六年度偵字第四七六五號），提起上訴，本院判決如左：
    主  文
上訴駁回。
    理  由
一、甲○○、乙○○走私部分：
按刑事訴訟法第三百七十七條規定，上訴於第三審法院，非以判決違背法令為理由，
不得為之。是提起第三審上訴，應以原判決違背法令為理由，係屬法定要件。如果上
訴理由狀並未依據卷內訴訟資料，具體指摘原判決不適用何種法則或如何適用不當，
或所指摘原判決違法情事，顯與法律規定得為第三審上訴理由之違法情形，不相適合
時，均應認其上訴為違背法律上之程式，予以駁回。本件上訴人甲○○上訴意旨略稱
：甲○○僅係受僱之船員，對於走私並不知情，且已後悔，又需負擔子女費用；而第
一審法院判處有期徒刑七月，原審卻改判為有期徒刑九月，顯然違法云云。上訴人乙
○○上訴意旨略稱：(一)原判決認定乙○○與船長戴素樓為共犯，其理由內則謂證人洪
東平證稱「新北興三十六號」漁船早已出售彭榮耀，乙○○亦坦承其走私時之船主為
彭榮耀云云。惟乙○○對於船主之認知，不當然即與船長具有共犯關係。(二)台灣地區
與大陸地區人民關係條例第八十條第一項但書之規定，係與海商法第四十條、四十一
條之規定相呼應，僅船長有權決定航行之地區及裝載之貨物，乙○○既為船員，無不
服從指揮命令之理；因此懲治走私條例第二條第一項處罰對象，應僅限於船長，而不
及於船員。原判決就相關法律見解之適用，及乙○○與船長間如何有犯意聯絡，均未
提及，亦有判決不載理由之違法。(三)本件私運進口之物品，係海上撈捕之新鮮魚貨，
不能與產自大陸地區加工之物品或農、畜、水產品相比，應非屬「懲治走私條例公告
管制物品項目及其數額」之丁項物品云云。
惟查原審維持第一審關於論處甲○○共同私運管制物品進口逾公告數額（累犯）罪刑
之判決，駁回其在第二審之上訴；並撤銷第一審關於乙○○走私部分之判決，改判論
處乙○○共同連續私運管制物品進口逾公告數額（累犯）罪刑。已敘明甲○○與許維
提、許順溪（均已判刑確定）及楊健祥（通緝中）受綽號「阿三哥」之林姓成年男子
僱用，在台北縣籍「金倫號」漁船工作。基於共同連續航行至大陸地區及共同私運屬
於管制進出口物品之大陸地區物品來台之犯意聯絡，在「阿三哥」指示下，於民國八
十六年九月二日駕駛該漁船，自基隆八斗子漁港出海，未經許可直駛大陸福建省東山
港，接載牛筋等物。同年九月七日欲返台時，因漁船漏水，遂將上開物品送往大陸湄
州島港內存放，駕駛空船回台修理。同月十九日甲○○等人復在「阿三哥」指使下，
駕駛「金倫號」漁船自基隆八斗子漁港出海，未經許可直駛大陸福建省湄州島港口，
而於同年十月十九日滿載牛筋二萬六千五百三十五公斤、牛肚二萬三千七百九十公斤
、香菇六千一百二十五公斤自小山東港出發返航，於同年十月二十三日凌晨，進入台
灣地區野柳外海二海浬處時，為警查獲。乙○○係新竹市籍「新北興三十六號」漁船
船員，與船長戴素樓、船員彭春田（均另案偵查）基於共同連續航行至大陸地區及私
運大陸地區魚貨回台之犯意聯絡，於八十六年十月九日駕駛該漁船自新竹南寮漁港出
海，未經許可直駛大陸福建省東澳港，裝載約四公噸之馬加、肉鯽、加蚋等鮮魚後，
於同月十七日私運回南寮漁港。復於同月二十日駕駛該漁船自南寮漁港出海，未經許
可直駛大陸福建省東澳港，裝載約二點五公噸之馬加、肉鯽、加蚋等鮮魚後，於同月
二十四日凌晨，私運進入南寮漁港內得逞等情。業據甲○○、乙○○及共同被告許維
提、許順溪、楊健祥分別於警訊、偵查或歷審坦承不諱，並有「金倫號」進出港檢查
紀錄表、「新北興三十六號」漁船進出港檢查表、進出港登記簿、卸貨清艙登記表、
財政部基隆關稅局核計完稅價格之函件可稽，及牛筋、牛肚、香菇等物扣案為證。因
認甲○○、乙○○之犯行明確，為其所憑之證據及認定之理由。並以乙○○辯稱其所
私運者均屬新鮮魚貨，非屬管制物品云云，為不足採，亦於理由內加以敘明及指駁綦
詳。從形式上觀察，並無違背法令之情形存在。按台灣地區與大陸地區人民關係條例
第二十八條第一項規定，中華民國船舶、航空器及其他運輸工具，非經主管機關許可
，不得航行至大陸地區。違反此項規定之船舶、航空器及其他運輸工具所有人、營運
人或船長、機長、其他工具駕駛人，同條例第八十條第一項定有處罰之明文。原判決
認定乙○○係新竹市籍「新北興三十六號」漁船船員，與船長戴素樓、船員彭春田基
於共同之犯意聯絡，駕駛該漁船未經主管機關許可，航行至大陸地區私運魚貨回台，
已於理由內說明其三人如何具有犯意聯絡及行為分擔；而乙○○雖非該漁船船長或駕
駛人，但與具有船長身分之戴素樓共同犯罪，依刑法第三十一條第一項規定，仍以共
犯論（見原判決第十一面第十至十四行、第十二面第五、六行），並無上訴意旨所指
判決不載理由之違法。至原判決理由內引用證人洪東平之證言及乙○○之供述，謂「
新北興三十六號」漁船船主為彭榮耀云云，僅在說明該漁船之所屬，並非以此為其論
斷共犯之依據，與事實之記載並無矛盾。又自大陸地區私運物品進入台灣地區者，以
私運物品進口論，懲治走私條例第十二條亦有明文。再依行政院公告之「懲治走私條
例公告管制物品項目及其數額」丁項規定，自淪陷區私運物品進入本國自由地區或自
本國自由地區私運物品前往淪陷區，其所私運之物品，以管制物品論，除屬於甲項及
乙項之物品不限數額外，其餘以私運一項或數項，其總額由海關比照緝獲時之完稅價
格計算，超過新台幣拾萬元或重量達一千公斤者，以管制進出口物品論。乙○○等人
先後二次自大陸地區私運馬加、肉鯽、加蚋等鮮魚進入台灣地區，每次重量均達一千
公斤以上，為原判決合法認定之事實；而其私運之魚貨因係新鮮魚類，非屬「懲治走
私條例公告管制物品項目及其數額」丙項所定之匪偽生產、製造或加工之物品，惟從
大陸地區私運進入本國自由地區，重量達一千公斤以上，依丁項規定，仍以管制物品
進口論，原判決理由內已詳細說明（見原判決第十一面第十四至十八行），亦無適用
法則不當之違背法令。再者，原審維持第一審諭知甲○○共同私運管制物品進口逾公
告數額，累犯，處有期徒刑七月之判決，駁回其在第二審之上訴，雖理由內記載第一
審判決「量處有期徒刑九月」核無不合云云（見原判決第十四面第十八行），但此項
文字之誤寫，係屬更正之問題，不得執為第三審上訴之合法理由。至乙○○上訴意旨
所稱船員應服從船長之指揮命令，故懲治走私條例第二條第一項規定之處罰對象，應
僅限於船長云云；甲○○上訴意旨所稱伊僅係受僱之船員，對於走私並不知情，且已
後悔，又需負擔子女費用云云各節，徒憑己見，任意解釋法律，或為單純事實上之爭
執，均與法律規定得為第三審上訴理由之違法情形，不相適合。其上訴違背法律上之
程式，應予駁回。
二、乙○○施用第二級毒品部分：
按上訴得對於判決之一部為之；未聲明為一部者，視為全部上訴，刑事訴訟法第三百
四十八條第一項定有明文。本件上訴人乙○○上訴理由雖僅指摘原判決關於走私部分
如何不當，但未聲明僅就該部分上訴，故關於施用第二級毒品部分，亦應視為已全部
上訴。又上訴書狀應敘述上訴之理由；其未敘述者，得於提起上訴後十日內補提理由
書於原審法院；未補提者，毋庸命其補提。已逾上述期間，而於第三審法院未判決前
，仍未提出上訴理由書狀者，第三審法院應以判決駁回之，亦為刑事訴訟法第三百八
十二條第一項、第三百九十五條後段所明定。本件原判決關於諭知乙○○施用第二級
毒品免刑部分，上訴人於八十八年十月八日提起上訴，惟其上訴書狀並未敘述其上訴
之理由，迄今逾期已久，於本院未判決前仍未提出，依上開規定，其上訴即非合法，
應予駁回。
據上論結，應依刑事訴訟法第三百九十五條，判決如主文。
中      華      民      國    八十九    年      一      月      六      日
                              最高法院刑事第六庭
                                  審判長法官  紀  俊  乾
                                        法官  楊  商  江
                                        法官  黃  正  興
                                        法官  陳  東  誥
                                        法官  張  春  福
      右正本證明與原本無異
                                              書  記  官
中      華      民      國    八十九    年      一      月     十一     日


司法院資訊處製作；財團法人民間司法改革基金會備份。
